【裁判字號】    96,勞簡上,8
【裁判日期】    970110
【裁判案由】    給付退休金
【裁判全文】
臺灣桃園地方法院民事判決             96年度勞簡上字第8號
上  訴  人  甲○○
                    223巷89弄6號3樓
被 上訴 人  福特六和汽車股份有限公司
法定代理人  乙○○
訴訟代理人  余天琦律師
上列當事人間請求給付退休金事件，上訴人對於民國96年8 月28
日本院中壢簡易庭96年度壢勞簡字第13號第一審判決提起上訴，
本院於民國96年12月20日言詞辯論終結，判決如下：
    主      文
上訴駁回。
第二審訴訟費用由上訴人負擔。
    事實及理由
一、上訴人起訴主張：
    上訴人自民國68年7 月9 日起受僱於被上訴人公司原係在鑄
    造廠工作，當時上訴人之身心健康、四肢健全，上訴人於69
    年9 月間在工作中遭機械設備撞擊，致左大腿末端骨折，經
    年餘療養雖尚未完全治癒（左關節不能彎曲），傷癒之後便
    調至被上訴人公司引擎廠從事輕便工作，嗣被上訴人於96年
    5 月31日以業務緊縮為由，公佈調降每日生產台數製造處日
    薪人員自願退休及人力精簡方案（以下簡稱人力精簡方案）
    ，並依之通知上訴人終止勞動契約關係，惟被上訴人實施人
    力精簡方案之同時，上訴人亦同時符合被上訴人公司職工退
    休辦法（下稱退休辦法）第6 條第1 、2 款之規定，被上訴
    人實施人力精簡方案並不能排除上開退休辦法之適用。上訴
    人之身體至今仍無法回復正常功能，上訴人在引擎廠之工作
    並非原有之工作，況且上訴人因職業災害所致腿疾隨年齡增
    長日益惡化，於96年4 月份發生腳麻無力之狀況致許多工作
    無法勝任，被上訴人係以上訴人身體殘廢不堪勝任工作而強
    制上訴人退休。因退休辦法第9 條Ａ項第2 款有規定，職工
    因身體殘廢不堪勝任工作遭強制退休時，應加給退休金20%
    。爰基於上開退休辦法第9 條Ａ項第2 款規定，請求被上訴
    人應再給付原告退休金之20% 即新台幣（下同）489,391 元
    。原審判決駁回上訴人之訴，上訴人提起上訴，並聲明：(1)
    原判決廢棄；(2)被上訴人應給付上訴人489,391 元，及自起
    訴狀繕本送達翌日起至清償日止，按週年利率5%計算之利息
    。
二、被上訴人抗辯：
    被上訴人係因業務緊縮而實施人力精簡方案，先於96年5 月
    8 日於內部公告與工會達成協議之人力精簡作業辦法，並經
    主管機關即桃園縣政府同年月23日准予備查。上訴人自68年
    7 月9 日起受僱於被上訴人，期間雖曾於69年在工作中受傷
    ，但被上訴人給予全薪之公假療養。嗣上訴人於71年3 月6
    日傷癒恢復返回被上訴人公司工作，至96年5 月31日止，上
    訴人多年來均正常工作上班，並無不能勝任工作之情形。今
    被上訴人因業務緊縮，故依前述人力精簡方案，於96年5 月
    31日通知上訴人終止勞動契約關係而資遣上訴人，並比照退
    休之方式給予退休金，上訴人亦已領取。雖被上訴人之退休
    辦法第9 條Ａ項第2 款有規定適用勞動基準法舊制者，依第
    6 條第2 款規定強制退休之職工，其心神喪失或身體殘廢係
    因執行業務所致，應依前款規定加給20% 之退休金。然此規
    定僅適用於員工因執行業務致心神喪失或身體殘廢因不堪勝
    任工作而強制其退休之情形，於雇主因虧損或業務緊縮致提
    前與勞工終止勞動契約關係，則無適用之餘地。本件被上訴
    人並未因上訴人不能勝任工作而強制上訴人退休。並聲明：
    上訴駁回。
三、本院判斷：
  (一)本件上訴人主張其自68年7 月9 日起受僱於被上訴人，原係
    在鑄造廠工作，於69年9 月間因職業災害致左大腿末端骨折
    ，於休養完畢後又回到被上訴人公司調至引擎廠繼續工作，
    嗣於96年5 月31日被上訴人終止與上訴人間之勞動契約等情
    ，為被上訴人所不爭執，堪信屬實。
  (二)上訴人復主張其係因身體殘廢不堪勝任工作而遭強制退休，
    於被上訴人業務緊縮實施精簡人力方案之同時，其亦符合被
    上訴人退休辦法第6 條第1 、2 款之規定，故依據被上訴人
    之退休辦法第9 條Ａ項第2 款之規定，被上訴人應加發給上
    訴人20% 之退休金云云，然為被上訴人所否認，並以前揭情
    詞置辯，經查：
    1.按退休金為雇主照顧勞工因終止契約而離職後之生活所需
      ，應負擔之給付義務，具有強制性，故雇主於終止勞動契
      約時，倘若勞工已同時符合退休之要件者，基於勞動基準
      法第1 條所揭櫫「保障勞工權益」之立法目的，自應將勞
      動基準法關於強制退休之規定，解為勞工享有退休之權利
      ，不因終止契約之事由而受影響，合先敘明。
    2.本件依被上訴人所提出之人力精簡方案規定：本次降低生
      產台數所需精簡製造處日薪人數，合計為128 名，如申請
      自願退休及退職人數超過目標人數時，則以申請自願優惠
      退休、退職員工為優先受理對象；如申請自願優惠退休及
      退職人數無法達到精簡人力所需時，則採行與工會協商之
      下列方式選定優先順序：(1)最近連續三年考績均為乙等者
      為最優先對象、(2)再以年齡及年資兩項因素為考量決定退
      職優先順序，年資加年齡數目愈大者優先退職，並依公司
      核定各單位精簡人數，選定應退職員工。被選定之應退職
      員工，如年資超過十年（含）以上者，比照自願優惠退休
      標準給付退休金及優惠退休獎金五個月本薪。又依福特六
      和汽車公司製造處日薪員工自願優惠退休及自願優惠退職
      專案辦法（以下簡稱專案辦法）第7 條規定：本專案優惠
      退休金給付標準：工作年資合計滿十年（含）以上，將依
      退休員工目前選擇適用勞基法舊制退休辦法或勞退新制辦
      法，計算其新制及舊制年資退休金及優惠退休金：1.退休
      時適用勞基法退休辦法（舊制）者：退休金之計算依其工
      作年資每滿一年給與兩個基數（平均工資），但超過十五
      年之工作年資，每滿一年給與一個基數，最高總數以四十
      五個基數為限，未滿半年者以半年計，滿半年者以一年計
      。2.優惠退休獎金：加發五個月本薪。經查，本件上訴人
      並非自願申請退休，而係經被上訴人選定為被優先精簡對
      象故終止勞動契約，且上訴人已領取依人力精簡方案比照
      自願優惠退休標準給付之退休金、及優惠退休獎金（5 個
      月的本薪）乙節，為兩造所不爭執，並有被上訴人提出之
      上開人力精簡方案、專案辦法、桃園縣政府函、被上訴人
      公司非自願性離職通報名冊等在卷可稽。次查，上開專案
      辦法優惠退休金給付標準之規定，核與勞基法第55條第1
      項第1 款及被上訴人退休辦法第9 條Ａ項第1 款規定之退
      休金給與標準相同，且尚另加發5 個月本薪之優惠退休獎
      金。準此，本件上訴人雖因被上訴人業務緊縮實施人力精
      簡方案而被強制退職，然因其同時符合勞基法第53條及被
      上訴人退休辦法第5 條之自請退休要件，故上訴人依上開
      專案辦法之規定亦已向被上訴人領取符合勞基法第55條第
      1 項第1 款所規定之退休金數額的金錢乙節，應堪認定。
      故而本件之爭點厥為：上訴人是否係因「身體殘廢不堪勝
      任工作遭強制退職」而得向被上訴人請求加給20% 之退休
      金。經查：
      (1)被上訴人係依前述人力精簡方案由各部門均依員工之年
        齡及年資核算一份退職優先順序表，而上訴人因依人力
        精簡方案整體規定核算名列該部門第10優先退職順位，
        故而被選定為應退職對象之事實，業據被上訴人提出退
        職優先順序表為證，且上訴人對該表核算之「年齡加年
        資」內容亦不爭執，故堪認被上訴人主張其係因業務緊
        縮，而依前述人力精簡方案所定之優先退職順位與上訴
        人終止勞動契約關係屬實。
      (2)上訴人雖主張：其係因身體殘廢不堪勝任工作而遭強制
        退休，其同時符合被上訴人退休辦法第9 條Ａ項第2 款
        之規定云云。惟查退休辦法第9 條Ａ項第2 款固規定：
        適用勞動基準法舊制者，依第6 條第2 款規定（心神喪
        失或身體殘廢不堪勝任工作者）強制退休之職工，其心
        神喪失或身體殘廢係因執行職務所致，應依前款規定加
        給20% 之退休金。然依前開規定可知，若勞工因執行業
        務致心神喪失或身體殘廢而不堪勝任工作，經被上訴人
        強制退休時，被上訴人始應加給20% 之退休金。本件上
        訴人雖於69年9 月間在被上訴人之鑄造廠因職業災害致
        左大腿末端骨折，然其嗣於71年3 月6 日已返回被上訴
        人公司並調至引擎廠繼續工作，期間長達20幾年。據證
        人即上訴人引擎部門之主管丙○○證稱：「他（上訴人
        ）是按照公司精簡人力方案離職，有些工作上訴人可以
        做，有些上訴人沒有辦法做，至少他在離職之前的工作
        ，他已經做了十幾年，沒有不能勝任的情形。」、「我
        們這個部門負責引擎組裝，上訴人在離職之前負責引擎
        進氣支管組裝。在我沒有擔任上訴人主管之前，他就負
        責該工作，我擔任主管後，他也沒有向我提到他不能勝
        任的情形。」、「精簡人員後，工作量會比較大，但需
        要搬運的東西、工作內容是一樣。」、「（問：是否有
        與上訴人同一部門之人，其年資、年齡兩項合計較上訴
        人大，而沒有被強制退休？）我這個單位並沒有這樣的
        情形。」、「（問：上訴人符合人力精簡方案被強制退
        職的理由為何？）是公司的政策，年齡加上年資排序的
        結果。」、「 (問：上訴人工作的薪水，會否較其他員
        工少？）與其他員工是一樣的。」、「（問：有無其他
        人與上訴人做同樣工作？）有。」、「（問：該其他人
        有無身體傷或殘的情形？）沒有。」等語（見本院卷第
        74 至77 頁），故依上開證人之證詞，堪認上訴人並非
        因「身體殘廢不堪勝任工作」為由遭被上訴人強制退職
        ，被上訴人係基於前述人力精簡方案所定之優先退職順
        位而強制上訴人退職，故上訴人之主張尚無足採。上訴
        人雖復稱：「我主張我沒有辦法勝任鑄造廠之工作，我
        雖轉調引擎廠做輕便工作，待復健恢復正常功能後應返
        回鑄造廠」云云，惟上訴人在鑄造廠工作已是20幾年前
        之事，其離職前之現職既是在引擎廠工作，且其已工作
        20幾年，則認定上訴人離職時是否因「身體殘廢而不堪
        勝任工作」致遭強制退職乙節，自應以在引擎廠之工作
        情形作為認定依據，始合情理，上訴人前開主張，實無
        可採，附此敘明。
四、綜上，上訴人主張係遭被上訴人以其身體殘廢不堪勝任工作
    為由而予強制退休云云，既無可採，則其提起本件訴訟，請
    求被上訴人應依退休辦法第9 條Ａ項第2 款之規定，給付上
    訴人20% 之退休金489,391 元，及自起訴狀繕本送達之翌日
    起至清償日止，按週年利率5%計算之利息，為無理由，應予
    駁回。原審為上訴人敗訴之判決，核無不合。上訴意旨指摘
    原判決不當，求予廢棄改判，為無理由，應予駁回其上訴。
五、據上論結，本件上訴為無理由，依民事訴訟法第436條之1第
    3 項、第449條第1項、第78條，判決如主文。
中    華    民    國    97    年    1     月    10    日
                 民事第三庭  審判長法  官  汪智陽
                                   法  官  陳清怡
                                   法  官  林曉芳
以上正本證明與原本無異
不得上訴
中    華    民    國    97    年    1     月    10    日
                                   書記官  邱飛鳴


司法院資訊處製作；財團法人民間司法改革基金會備份。
